臺灣高等法院臺南分院民事判決
108年度上字第276號
上  訴  人  周雅雯  
訴訟代理人  沈靖家    律師
被 上 訴人  吳秀羅  
訴訟代理人  曾海光    律師
上列當事人間請求返還不當得利等事件，上訴人對於中華民國10
8年8月20日臺灣雲林地方法院第一審判決(108年度訴字第26號)
提起上訴，本院於109年12月1日言詞辯論終結，判決如下： 
    主  文
上訴駁回。
第二審訴訟費用由上訴人負擔。
    事實及理由
一、按能獨立以法律行為負義務者，有訴訟能力，民事訴訟法第
    45條定有明文。成年人如未受禁治產宣告(即現監護宣告)，
    除有心神喪失、無意識或精神錯亂而達喪失意思能力程度之
    情形外，均享有完全之行為能力，能獨立以法律行為負擔義
    務，自不能謂為無訴訟能力（最高法院86年度台上字第3049
    號判決參照）。上訴人主張被上訴人罹患老人癡呆症，欠缺
    行為能力而無訴訟能力，且無上訴之意等情。然被上訴人於
    108年5月7日經原審當庭向其詢問：是否知道現在所在處所
    ？為何事到此處？是那個兒子領走其要生活的錢（原審是順
    著被上訴人回答的內容接續發問），第二兒子叫什麼名字，
    何處的房子出租等問題，被上訴人均能瞭解原審詢問之內容
    並針對問題回答，無錯亂之處，被上訴人復未經法院為監護
    宣告或輔助宣告，故被上訴人有行為能力及訴訟能力，可以
    認定。被上訴人委任訴訟代理人提起本件訴訟，自屬合法。
    又被上訴人復於108年12月18日本院準備程序親自到庭，其
    當庭否認上訴人所抗辯被上訴人並無意進行本件訴訟，且明
    白表示「我有要告，我要討回錢」等語（見本院卷㈠第90頁
    ），是上訴人抗辯被上訴人並無提起上訴之意等情，並無可
    採，先予說明。
二、被上訴人主張：上訴人係其次子（即原審共同被告)丁○○之
    配偶。被上訴人之五子即訴外人乙○○（下稱乙○○）為照顧被
    上訴人之生活，遂交代要將其所有門牌高雄市○○區○○路00號
    1 樓房屋（下稱系爭房屋）每月所收租金匯至被上訴人設立
    於雲林縣口湖農會下崙分部00000000000000號帳戶（下稱系
    爭口湖農會帳戶），做為被上訴人之生活費。自91年1月17
    日起，系爭口湖農會帳戶均有租金匯款入帳紀錄。但自97年
    8月起，系爭口湖農會帳戶就無租金匯入記錄。且上訴人未
    經被上訴人同意，擅自要求承租人將租金轉入之帳戶改為上
    訴人之子即第三人王○○設立於口湖郵局00000000000000號帳
    戶（下稱系爭口湖郵局帳戶），且未經被上訴人同意擅自提
    領轉入該帳戶之房屋租金，迄至105年12月22日由被上訴人
    之女王素蘭調閱系爭口湖農會帳戶資料始發覺上情。上訴人
    侵占款項即：①97年8月至101年8月（共49個月，每月租金3
    萬元）共147萬元、②101年9月至104年8月（共36個月，每月
    租金2萬8000元）共100萬8000元、③104年9月至105年11月（
    共15個月，每月租金3萬元）共45萬元，以上合計292萬8000
    元，爰依不當得利、侵權行為法律關係提起本件訴訟，請求
    法院擇一為有利之判決。原審為勝訴之判決並無不合，上訴
    人之上訴為無理由。並答辯聲明：上訴駁回。
三、上訴人答辯意旨略以：兩造自90年12月起同財共居10多年，
    被上訴人並自承共同生活期間需要領錢時會請上訴人代為領
    款，又兩造同居共財10多年，何以被上訴人均未發現異樣，
    可見帳戶款項均在被上訴人意識下自行支配使用，僅因被上
    訴人之後罹患老人癡呆症逐漸記憶不清，始提起本件訴訟，
    上訴人並無不當得利情事。系爭房屋之租金改滙入王○○之系
    爭口湖郵局帳戶係因房客要求省匯款手續費，始將匯款帳戶
    由系爭口湖農會帳戶改為系爭口湖郵局帳戶，並非上訴人主
    動要求改匯款帳戶，上訴人也先徵求過被上訴人同意，始更
    換匯款帳戶，且上訴人均有經過被上訴人同意始持提款卡提
    款，當時兩造同財共居，家內生活費用、人情交際往來禮金
    奠儀支出，甚至被上訴人參加宗教活動均需要金錢，上訴人
    並非無故提領金錢，提領前均有徵求過被上訴人同意，僅是
    款項細目無法一一列舉，上訴人並無侵占被上訴人任何款項
    。兩造實際上有共居照顧之事實，依民法第1114條規定，兩
    造互負扶養義務，上訴人提領金錢並支付在兩造生活方面各
    項支出，並非無法律上原因。又系爭房屋雖登記在乙○○名下
    ，應係被上訴人借名登記，上訴人自90年至105年間代繳系
    爭房屋之地價稅、房屋稅共36萬2076元，主張抵銷。另上訴
    人為時效抗辯，被上訴人縱可請求亦僅能請求102年10月31
    日至105年1月1日止之租金部分。原審為其敗訴判決，尚有
    未合。並聲明：㈠原判決主文第一項廢棄。㈡上廢棄部分，被
    上訴人在第一審之訴及假執行之聲請均駁回。
四、兩造不爭執事項：
  ㈠原審共同被告丁○○、上訴人分別為被上訴人之次子、次媳。
  ㈡乙○○為被上訴人之五子，其所有系爭房屋（座落基地同段000
    0-0地號土地為其配偶即訴外人陳秋杏所有)每月所收租金，
    於91年1月17日起至97年7月止，均匯至被上訴人設立於雲林
    縣口湖農會下崙分部00000000000000號帳戶(下稱系爭口湖
    農會帳戶)內，做為被上訴人之生活費。
  ㈢系爭房屋100年11月至101年8月每月租金3萬元，及101年9月
    至104年8月每月租金2萬8000元，104年9月至105年11月每月
    租金3萬元，租金均匯入王○○即上訴人之子所設立之系爭口
    湖郵局帳戶內。
  ㈣上開房地90至105 年之房屋稅、地價稅共計36萬2076元（原
    審卷第113、115-139頁）。
  ㈤上訴人因侵占、偽造文書等案件，經臺灣雲林地方檢察署(下
    稱雲林地檢署)檢察官於108年2月1日以107年度偵字第1635
    、1636號為不起訴處分，因告訴人戊○○ 等不服而聲請再議
    ，經臺灣高等檢察署臺南檢察分署(下稱臺南高分署)檢察長
    發回續行偵查，由雲林地檢署檢察官於108年12月30日以108
    年度偵續字第20號作成不起訴處分，告訴人戊○○ 等不服而
    再議，經臺南高分署檢察官於109年2月13日以109年度上聲
    議字第226號駁回再議處分而確定在案。
五、兩造爭執之事項：被上訴人依不當得利、侵權行為之法律關
    係，擇一請求上訴人返還292萬8000元(即：①97年8月至101
    年8月，共49個月，每月3萬元計算；②101年9月至104年8月
    ，共36個月，每月2萬8000元計算；③104年9月至105年11月
    ，共15個月，每月3萬元計算；④合計292萬8000元)，有無理
    由？
六、本院之判斷：
　㈠依兩造所不爭執之事實㈡所示，乙○○所有系爭房屋每月所收租
    金，於91年1月17日起至97年7月止，均匯至被上訴人系爭口
    湖農會帳戶內，做為被上訴人之生活費。而乙○○於原審具結
    證述：「（法官問：門牌高雄市○○區○○路00號房屋，所坐落
    之基地為陳秋杏所有，該房屋為你所有，這是家族的房地，
    登記在你們名下，還是你們夫妻購買的房地？）證人答：我
    父親生前處理的，是我結婚的時候，把那個房屋送給我的。
    . . . （法官問：房地是屬於你們夫妻的名義，卻由丁○○夫
    妻處理，你們之間有無約定所得租金應交給何人、做何用途
    ？）證人答：我只有叫他們去找房客，但是租金我沒有叫他
    們收，我只有叫他們交代叫房客把租金直接匯到我媽媽農會
    帳戶裡面去，然後給我媽媽當生活費。」（見原審卷第48頁
    至第49頁），由證人乙○○上開證詞，可認上訴人僅受被上訴
    人、乙○○委託代為處理系爭房屋出租事宜，並請承租人將房
    屋租金滙至被上訴人系爭口湖農會帳戶供被上訴人生活費之
    用等情屬實。
　㈡證人郭籐筑即系爭房屋承租人於原審證稱：「（法官問：證
    人最早從何時開始向何人接洽承租門牌高雄市○○區○○路00號
    0樓房屋？）證人答：97年7月的時候，是我們的老闆王聖慶
    租的，我是他的員工。老闆他從那時候開始租，後來老闆他
    叫我接那間店，我從97年8月開始接。（法官問：你租到何
    時？）證人答：現在還在租。（法官問：97年7月王聖慶是
    和何人接洽承租該房屋？）證人答：什麼雅雯，己○○。（法
    官問：剛開始的時候，一個月租金是多少錢？）證人答：3
    萬元。（法官問：3萬元的月租金維持了多久？）證人答：
    蠻久，中間有2萬8的。（法官問：從97年8月到現在，你曾
    經中斷承租嗎？）證人答：不曾，都由我繼續租。（法官問
    ：租金改為每月2萬8千元的期間，是否都匯入郵局的帳戶？
    ）證人答：匯到無存摺的帳戶，用無摺存款存入帳戶。（法
    官問：意思是2萬8千元的月租金，從帳戶裡面可以查的出來
    ，其它期間就是每個月都是3萬元租金嗎？）證人答：是的
    。（法官問：除了用無摺存款存入帳戶的租金以外，你將租
    金交給何人收取？）證人答：我都用無存摺匯入帳號。（法
    官問：你用無摺存款存入租金的帳戶，是誰指定的？）證人
    答：是己○○指定的帳號。（法官問：你承租該房屋，從頭到
    尾都是和雅雯接洽嗎？）證人答：對。（法官問：所以你從
    頭到尾交付的租金，都是依據雅雯的指示存入帳戶嗎？）證
    人答：是的。…(被告共同訴訟代理人問：這些租金匯款帳號
    ，都是誰提供的？）證人答：己○○。」（見原審卷第173頁
    至第178頁）。由證人郭籐筑上開證言可知，證人郭籐筑自9
    7年8月開始接手承租，均係由上訴人或其子丙○○出面與證人
    郭藤筑訂立租約，且證人郭藤筑承租之租期連續並無中斷，
    並以上訴人所提供之帳戶，用無存摺存款方式繳納租金，租
    金每月3萬元，但有一段期間調降為每月2萬8000元《此期間
    上訴人已自陳自101年9月起至104 年8月止，共三年（見原
    審卷第73頁至第74頁）》，證人郭籐筑是實際租用系爭房屋
    並繳付租金之人，應最瞭解租賃相關事實，其所為上開證言
    ，復部分核與卷內系爭口湖郵局帳戶交易記錄相符，故可採
    信。故被上訴人主張除101年9月至104年8月三年期間月租金
    為2萬8000元外，其餘租金每月為3萬元，總計自97年8月起
    至105年11月止之租金額共292萬8000元，亦可認定。雖上訴
    人抗辯系爭房屋97年至100年間無人承租，但證人即承租人
    郭籐筑已結證其於該期間均有承租。再者，系爭房屋係經營
    ○○蚵仔麵線(六合分店)，從97年至100年間均有網路貼文推
    稱讚（見本院卷㈡第59-99頁），足見郭籐筑所證系爭房屋97
    年至100年間均有承租應可採信。由此益證上訴人此部分之
    抗辯，尚無可取。雖上訴人又抗辯其改以系爭口湖郵局帳戶
    是房客問可不可以改以郵局帳戶比較方便，我先生有問上訴
    人，上訴人說可以云云。但為被上訴人所否認，再證人郭籐
    筑前揭證詞，帳戶係上訴人提供，則上訴人此部分之抗辯亦
    非可採。
　㈢被上訴人又主張系爭口湖農會帳戶自97年8月起即不再有租金
    之存入記錄，其中自100年11月起至105年11月止之租金，均
    是存入王○○系爭口湖郵局帳戶，又不問能否查得租金是存入
    何人設於何金融機構之帳戶，上開自97年8月起至105 年11
    月止之租金，均是遭上訴人擅自收取，據為己有等語。查證
    人郭籐筑已經具結證述，其於上開期間，是連續承租系爭房
    屋，至今未曾中斷，租金均是依照上訴人指示的帳戶，以無
    摺存款的方式存入，故可認定自97年8月起至105年11月止之
    租金，確實是遭上訴人擅自收取。此並有中華郵政股份有限
    公司107 年11月30日儲字第1070267254號函檢送王○○系爭口
    湖郵局帳戶歷史交易明細表、口湖農會107年12月5 日口農
    信字第1070000822號函檢送之系爭口湖農會帳戶交易明細資
    料在卷可稽（見原審港簡調卷第49頁至第57頁、第58頁至第
    90頁）。又上訴人於108年6月4日當庭均表示系爭口湖郵局
    帳戶內之金錢多是上訴人以提款卡提領等語在卷（見原審卷
    第68頁），提款方式與系爭口湖郵局歷史交易明細表內所記
    載無摺存款（存入）、卡片提款（領出）之摘要記載相符，
    亦可佐證。
  ㈣按因故意或過失，不法侵害他人之權利者，負損害賠償責任
    ，民法第184 條第1 項前段定有明文。又當事人主張有利於
    己之事實者，就其事實有舉證之責任，民事訴訟法第277 條
    前段亦有明定。次按原告對於自己主張之事實已盡證明之責
    後，被告對其主張如抗辯其不實並提出反對之主張者，則被
    告對其反對之主張，亦應負證明之責，此為舉證責任分擔之
    原則。再各當事人就其所主張有利於己之事實，均應負舉證
    之責，故一方已有適當之證明者，相對人欲否認其主張，即
    不得不更舉反證（最高法院18年上字第2855號、19年上字第
    2345號判例參照）。經查:
　⒈系爭房屋租金存入帳戶後係由上訴人所領用，上訴人主張其
    事先徵求過被上訴人同意提領，其與被上訴人同居共財生活
    期間，提領金錢之用途係支付兩造生活所需費用及禮金奠儀
    等人情交際費用云云，並提出系爭不起訴處分書為證（見本
    院卷第27頁至第37頁) ，然檢察官不起訴處分，無拘束民事
    訴訟之效力（前最高法院41年台上字第1307號判例參照），
    本院自得斟酌全辯論意旨及調查證據之結果，依自由心證認
    定事實。
　⒉被上訴人否認有同意或授權上訴人收取租金方式改變或提領
    租金存入款項之事實，上訴人就其已經得到被上訴人同意或
    授權之事實未提出證據，以實其說，且觀系爭口湖郵局帳戶
    之交易紀錄，幾乎每次租金入帳，即迅速被全數領走，亦與
    家庭用度多係逐次少量領取之情形有異，上訴人所辯自無可
    信。
  ⒊上訴人雖以兩造間有一定親屬關係，依民法第1114條規定，
    互負扶養義務，上訴人提領租金存入款項用於共同生活開支
    ，就被上訴人而言，是履行被上訴人對上訴人之扶養義務云
    云。惟按民法第1114條規定一定親屬間互負扶養義務。民法
    第1115條第1款、第2款、第6款規定負扶養義務者有數人時
    ，應以直系血親卑親屬為第一順序、直系血親尊親屬為第二
    順序、子婦為第六順序應履行扶養義務。民法第1116條第1
    款、第2款、第7款規定受扶養權利者有數人時，應以直系血
    親尊親屬為第一順序、直系血親卑親屬為第二順序、子婦為
    第七順序決定受扶養權利。據上開規定，應由直系血親卑親
    屬、子婦（即本案上訴人) 先盡扶養直系血親尊親屬（即本
    案被上訴人) 之義務，至為明確，上訴人縱然有受扶養權利
    ，也應是先由上訴人之子女盡扶養義務，而非由被上訴人（
    尊親屬) 扶養上訴人，上訴人辯稱提領帳戶內租金存入款項
    ，係做為履行被上訴人對上訴人之扶養義務云云，既悖於社
    會常情，也與上開規定不符，自屬難採。
　⒋上訴人又抗辯其與被上訴人同財共居10年，被上訴人均委由
    上訴人提領金錢，上訴人均有經過被上訴人同意始持提款卡
    提款，當時兩造同財共居，家內生活費用、人情交際往來禮
    金奠儀支出，甚至被上訴人參加宗教活動均需要金錢，上訴
    人並非無故提領金錢，提領前均有徵求過被上訴人同意，僅
    是款項細目無法一一列舉云云。然查：
　⑴原審共同被告丁○○（上訴人之夫)於本院陳稱其全家每月收入
    約6萬元，而上訴人則稱：不一定，有時比較多，有時比較
    少。而丁○○亦證稱：母親（被上訴人)自己一個人住○○○路00
    號，母親自己煮，母親看節目的時候會想到新的菜色自己煮
    ，她很靈光，我們兄弟回來母親也會自己煮，○○路就是在菜
    市場旁邊，菜是母親自己買回來煮，會清冰箱，孩子三餐都
    去母親那邊吃，母親自己只吃2餐，早上泡牛奶配餅乾或吃
    拜拜的東西，中午加晚餐合起來吃一餐，都吃中午過後，幾
    乎過完下午就不吃了，她一直都這樣。核與證人即被上訴人
    之長子證人甲○○於本院所證：○○路房子是父親生前登記在我
    名下（原由丁○○一家居住)，有廚房但沒有廚具，老二弟弟
    吃飯是去○○路00號吃，大部分是我母親在煮，母親自己會去
    買菜，買菜的錢我們兄弟回去會給母親，母親是虔誠佛教徒
    ，晚餐習慣不吃，早餐泡燕麥，因為有糖尿病，母親自己會
    弄，平常吃是母親自己張羅…等語。（見本院卷㈠第346、348
    、354頁)。可見上訴人一家與被上訴人並未同住，且上訴人
    一家與被上訴人各自財務獨立，其間或有親人互相照應，或
    上訴人委由被上訴人提領金錢，實無同財共居可言。
　⑵至上訴人抗辯家內生活費用、人情交際往來禮金奠儀支出，
    甚至被上訴人參加宗教活動均需要金錢，上訴人並非無故提
    領金錢，提領前均有徵求過被上訴人同意云云。但本件所審
    酌者為，系爭房地之租金未匯入被上訴人系爭口湖農會帳戶
    之金額部分。而上訴人自系爭口湖農會帳戶，自90年10月12
    日起至105年11月30日止，共提領588萬3743元，有系爭口湖
    農會帳戶交易明細表可參（見原審港簡調字卷第59-90頁、
    本院所調雲林地檢署106年度他字第726號卷內之交易明細表
    )，且自被上訴人口湖郵局帳戶0000000號帳戶(下稱被上訴
    人郵局帳戶)自91年3月起至103年4月17日，共提領215萬146
    7元（餘額僅餘446元，其後至105年12月21日共有9元利息存
    入，餘額為455元）有該郵局帳戶客戶歷史交易清單附該偵
    查卷可參（見雲林地檢署106年度他字726號卷第23-28頁)。
    二者合計，803萬5210元。再核上訴人91年10月21日由系爭
    口湖農會帳戶提領100萬30元，轉匯100萬元至被上訴人郵局
    帳戶。而被上訴人郵局帳戶均由上訴人以提款卡提領，於10
    3年4月17日提現共100萬元，該帳戶餘額僅455元。而被上訴
    人系爭口湖農會帳戶至105年11月30日僅餘2萬4864元。緃扣
    除系爭口湖農會帳戶100萬元入被上訴人郵局帳戶部分，上
    訴人自被上訴人之系爭口湖農會帳戶、被上訴人郵局帳戶提
    領之金額高達703萬5210元。
　⑶丁○○於本院稱：母親都沒有替他還債務（見本院卷㈠第348頁
    ），自無由系爭口湖農會帳戶、被上訴人郵局帳戶提取金錢
    借予丁○○或替丁○○還債之可能。而上訴人雖抗辯被上訴人每
    年廟會辦桌1-2萬元，累積18萬5500元（見本院卷㈠第97頁）
    ，或上訴人所提出之紅白帖支出均屬實（見本院卷㈠第99-14
    1頁)，經核算亦不過12萬5600元而已。再上訴人抗辯被上訴
    人對佛光山捐献，經本院函詢結果獲復1萬元以上的捐款201
    3年二筆共1萬1000元，有佛光山佛陀紀念館109年7月31日函
    可參(見本院卷㈠第447頁)。另雲林地檢署函詢佛光山佛陀紀
    念館2012年亦有1萬1000元之捐款（見雲林地檢署106年度他
    字第726號卷第133-134頁)，核與證人即被上訴人長媳庚○○
    於本院所證：「（你婆婆平常紅白帖會很多嗎？其實不多，
    父親過世後剛開始還有一些，但後來就不多，大筆親戚的紅
    白帖會打電話問我們，也只有兩三次。…婆婆是很善良的人
    ，基本上不缺錢，老人沒什麼的花費，只有煮中餐，會買松
    板豬、鱈魚，會去佛光山，用小孩的名義捐款也是幾百元，
    10幾個人至多也是0000-0000元，佛光山有收據，雖然擔任
    口湖鄉下崙知會的幹部但需要的錢也不多，因為常去所以當
    幹部，並不是熱衷大筆捐款，只有幾百元不會有大額捐款，
    母親會想鄉下，給她0000-0000元逛街逛一逛也沒有花又帶
    回來，很純樸老太太。」而被上訴人有五子一女，除上訴人
    之夫外，其餘子女經濟狀況均佳，長子甲○○為開業醫生，其
    於本院證稱：其平常有給母親生活費用，每個月會給，固定
    1萬5000元左右，年節像母親節、過年紅包，會再給母親，
    營養品我們會買牛奶、燕麥給母親。母親最大的花費在捐獻
    佛光山，但金額約1000元左右到幾百元，有一個會長會來收
    ，母親到我那邊住幾天，喜歡逛街，兄弟給的零用錢都夠。
    」（見本院卷㈠第356頁)。姑不論被上訴人其他子女平時是
    否有另給付現金零用錢，光上訴人自系爭口湖農會帳戶、被
    上訴人郵局帳戶內提領金額，與被上訴人所能花費顯不相當
    。此由被上訴人與上訴人對話光碟（證人甲○○稱因105年間
    發現母親有退化，怕母親跌倒，經大家同意，裝錄影，同時
    傳給大家）被上訴人對上訴人說：「妳把我農會、郵局的錢
    領去，我就沒沒保障，…你把我農會的錢領到剩2萬塊，我才
    會那麼生氣…是氣你把我農會、郵局的錢領去都沒跟我講」
    （見本院卷㈠第364頁、第371-379頁)。以被上訴人之生活狀
    況極為單純、簡樸，僅上訴人自系爭口湖農會帳戶、被上訴
    人郵局帳戶提領之金額高達703萬5210元，二個帳戶僅餘2萬
    多元，顯已逾被上訴人所能花費之情形。更難認上訴人所提
    領系爭房屋租金金額係供被上訴人日常生活所花費，上訴人
    抗辯該金額係被上訴人所花用，並非可取。
　⑷雖上訴人提出91年10月21日由口湖農會匯款100萬至口湖郵局
    之匯款單，及101年12月間、102年1月間，上訴人己○○以自
    己00000000000000號帳戶共匯6萬7000元至系爭口湖郵局帳
    戶之紀錄（見原審卷第141頁至第145頁) 。然上開100萬元
    匯款之時間，並非本件上訴人己○○收取系爭房屋租金相同期
    間，難以解釋上訴人有何收取系爭房屋租金之正當理由。又
    匯款之原因多端，且上訴人匯6萬7000元至系爭口湖郵局帳
    戶，該帳戶係王○○名義，為上訴人未經被上訴人同意而將系
    爭房屋租金轉滙之帳戶，並非被上訴人郵局帳戶，該匯款亦
    係上訴人個人資金之運用，且與系爭被上訴人應收取之租金
    數額差距甚大，不能以此為有利於上訴人之認定。
  ⒌上訴人未能證明經過被上訴人同意，其擅自變更租金之存入
    帳戶，並提領租金存入款項，且難認被上訴人應對上訴人負
    擔扶養義務（因被上訴人為尊親屬，本應由上訴人履行扶養
    義務在先，而非由被上訴人先扶養上訴人) ，或有何同財共
    居之情事，上訴人未經被上訴人同意，擅自將系爭房屋應收
    取供被上訴人作扶養費之租金，未滙入被上訴人系爭口湖農
    會帳戶，其後並滙入其未成年子（王○○90年0月00日生）帳
    戶，再提領一空，自屬侵害被上訴人之財產權，已構成侵權
    行為。被上訴人依侵權行為之法律關係，請求上訴人賠償29
    2萬8000元，為有理由，應予准許。而被上訴人本於侵權行
    為損害賠償為請求，既屬有據，則其另本不當得利法律關係
    請求法院擇一審判，本院即無庸再為審酌，附此敘明。
  ㈤按二人互負債務，而其給付種類相同，並均屆清償期者，各
    得以其債務，與他方之債務，互為抵銷，民法第三百三十四
    條第一項前段固有明文。故得供債務人抵銷之債權，須為對
    於自己債權人之債權，而不得以對於他人之債權，對於債權
    人為抵銷（最高法院95年度台上字第2429號判決意旨參照）
    ，亦即抵銷係以二人互負債務為前提，倘非二人互負債務，
    即無抵銷之餘地。上訴人雖主張其為被上訴人代繳房屋稅、
    地價稅共36萬2076元，以此主張抵銷對被上訴人所負之債務
    ，並提出房屋稅、地價稅繳款書為證（見原審卷第115 頁至
    第139頁），惟縱系爭房屋之房屋稅、地價稅為上訴人所繳
    納，然繳款書之納稅義務人並非被上訴人，且證人乙○○亦具
    結證述其為系爭房屋之真正所有人，土地則為其配偶所有（
    見原審卷第48、50頁) ，上訴人又未提出被上訴人同意承擔
    此部分債務之證明，故難認兩造間互有債權債務關係存在，
    上訴人主張以上開稅款債權對被上訴人之請求為抵銷云云，
    自無可採。雖上訴人又抗辯系爭房屋係被上訴人借名登記予
    乙○○，然為被上訴人及乙○○所否認，上訴人復未舉證以其實
    說，此部分之抗辯，亦非可取。
  ㈥上訴人又抗辯被上訴人縱可請求亦僅能請求102年10月31日至
    105年1月1日止之租金部分，其餘部分已時效消滅云云。惟
    按因侵權行為所生之損害賠償請求權，自請求權人知有損害
    及賠償義務人時起，二年間不行使而消滅，自有侵權行為時
    起，逾十年者亦同。損害賠償之義務人，因侵權行為受利益
    ，致被害人受損害者，於前項時效完成後，仍應依關於不當
    得利之規定，返還其所受之利益於被害人。民法第197條定
    有明文。經查被上訴人主張自97年8月起至105年11月止，乙
    ○○將應收取之系爭租金供被上訴人生活費使用，遭上訴人擅
    自收取侵吞入已，被上訴人之女王素蘭於105年12月22日至
    口湖農會調系爭口湖農會帳戶始發現上情等情，業據乙○○於
    刑事案件陳述甚明（見雲林地檢署106年他字第960號卷第3
    頁)。則被上訴人於107年10月31日提起本件訴訟顯未逾請求
    權時時效，上訴人為時效抗辯，亦無足取。
七、綜上所述，被上訴人依侵權行為損害賠償之法律關係，請求
    上訴人給付292萬8000元，及自起訴狀繕本送達之翌日即107
    年11月17日（於107年11月16日送達上訴人-見原審港簡字卷
    第47頁之送達證書）起，至清償日止，按年息百分之5計算
    之利息，自屬正當，應予准許。從而原審為上訴人敗訴之判
    決，並依兩造之聲明為准免假執行之宣告，經核並無不合。
    上訴論旨指摘原判決不當，求予廢棄改判，為無理由，應駁
    回上訴。
八、本件事證已臻明確，兩造其餘之攻擊或防禦方法及所用之證
    據，經本院斟酌後，認為均不足以影響本判決之結果，爰不
    逐一論列，附此敘明。
九、據上論結，本件上訴為無理由，依民事訴訟法第449條第1項
    、第78條，判決如主文。
中　　華　　民　　國　　109 　年　　12　　月　　22　　日
                  民事第一庭    審判長法  官  丁振昌

                                      法  官  蔡孟珊

                                      法  官  李素靖
上為正本係照原本作成。
上訴人如不服本判決，應於收受送達後20日內向本院提出上訴書
狀，其未表明上訴理由者，應於提出上訴後20日內向本院補提出
理由書狀（均須按他造當事人之人數附繕本），上訴時應提出委
任律師或具有律師資格之人之委任狀；委任有律師資格者，另應
附具律師資格證書及釋明委任人與受任人有民事訴訟法第466條
之1第1項但書或第2項（詳附註）所定關係之釋明文書影本。如
委任律師提起上訴者，應一併繳納上訴審裁判費。
被上訴人不得上訴。
中　　華　　民　　國　　109 　年　　12　　月　　22　　日

                                      書記官  高曉涵
【附註】
民事訴訟法第466條之1：
⑴對於第二審判決上訴，上訴人應委任律師為訴訟代理人。但上
  訴人或其法定代理人具有律師資格者，不在此限。
⑵上訴人之配偶、三親等內之血親、二親等內之姻親，或上訴人
  為法人、中央或地方機關時，其所屬專任人員具有律師資格並
  經法院認為適當者，亦得為第三審訴訟代理人。
民事訴訟法第466條之2第1項：
  上訴人無資力委任訴訟代理人者，得依訴訟救助之規定，聲請
  第三審法院為之選任律師為其訴訟代理人。